ACORDAO-COMPLETO-2535452

ACÓRDÃO 4514/2022 ATA 29/2022 - SEGUNDA CÂMARA

VISTOS, relatados e discutidos estes autos em que se aprecia ato de aposentadoria,
ACORDAM os Ministros do Tribunal de Contas da União, reunidos em sessão da Segunda Câmara, diante das razões expostas pelo Relator, e com fundamento no art. 71, incisos III e IX, da Constituição Federal de 1988, c/c os arts. 1º, inciso V, 39, inciso II, e 45 da Lei 8.443/1992, e ainda com os arts. 260, § 1º, 261, caput e § 1º, e 262, caput e § 2º, do Regimento Interno do TCU, em:
9.1. considerar ilegal a aposentadoria de Francisca das Chagas Lima Barreto, negando o registro ao ato correspondente;
9.2. dispensar o ressarcimento das quantias indevidamente recebidas de boa-fé (enunciado 106 da súmula da jurisprudência predominante do TCU) ;
9.3. determinar à unidade jurisdicionada que:
9.3.1. no prazo de 15 (quinze) dias, faça cessar os pagamentos decorrentes do ato ora considerado ilegal, sob pena de responsabilidade solidária da autoridade administrativa omissa, até a emissão de novo ato livre das irregularidades identificadas;
9.3.2. no prazo de 15 (quinze) dias, dê ciência do inteiro teor desta deliberação à interessada, esclarecendo-lhe que o efeito suspensivo proveniente da interposição de recurso não a exime da devolução dos valores percebidos indevidamente após a notificação sobre o presente acórdão, em caso de não provimento do recurso porventura impetrado;
9.3.3. no prazo de 30 (trinta) dias, informe ao TCU as medidas adotadas, sem prejuízo de encaminhar comprovante sobre a data em que a interessada tomou conhecimento deste acórdão;
9.4. dar ciência deste acórdão à unidade jurisdicionada.

Ato de aposentadoria.

Segunda Câmara

Departamento Nacional de Obras Contra as Secas.

3. Interessados/Responsáveis:
3.1. Interessado: Francisca das Chagas Lima Barreto (XXX.075.513-XX).

13.1. Ministros presentes: Augusto Nardes (na Presidência), Aroldo Cedraz, Bruno Dantas (Relator) e Antonio Anastasia.
13.2. Ministros-Substitutos presentes: Marcos Bemquerer Costa e André Luís de Carvalho.

BRUNO DANTAS

Adoto como relatório o parecer elaborado pelo representante do Ministério Público junto ao TCU (peça 7) :
"Em face do que restou apurado nos autos, este representante do Ministério Público Contas da União anui à proposta da Sefip, pela ilegalidade e negativa de registro do ato inicial da aposentadoria de Francisca das Chagas Lima Barreto, no cargo de datilógrafo, emitido pelo Departamento Nacional de Obras Contra as Secas (DNOCS) , em razão do pagamento de parcela de decisão judicial relativo à rubrica VPNI-Art. 14 Lei 12.716/2012. Todavia, pelos motivos a seguir expostos, divergimos da unidade técnica que deixou de propor a supressão da parcela inquinada por entender que o pagamento estaria amparado por decisão judicial (peça 5) .
2.	A decisão judicial em questão é o Mandado de Segurança Coletivo 0800318.30.2014.4.05.8100 ajuizado pela Associação dos Servidores do DNOCS no Estado do Ceará contra ato do diretor administrativo do órgão que havia determinado a absorção da referida vantagem pelos aumentos decorrentes de reestruturações da carreira após a sua concessão.
3.	Como consta da instrução da Sefip, a parcela impugnada foi originalmente instituída pelo Decreto-Lei 2.438/1988, a título de complementação salarial. Por meio da Lei 11.314/2006 a vantagem ganhou novos contornos. E, em 21/9/2012 sobreveio a Lei 12.716, cujo art. 14 possui o seguinte teor (grifos inseridos) :
'Art. 14. A Vantagem Pessoal Nominalmente Identificada - VPNI de que trata o art. 9º da Lei nº 11.314, de 3 de julho de 2006, a partir de 1º de fevereiro de 2012, será devida nos percentuais de 100% (cem por cento) para os ocupantes de cargos de nível superior e de 70% (setenta por cento) para os ocupantes de cargos de nível intermediário, incidentes sobre o vencimento básico do respectivo padrão em que o servidor encontrava-se posicionado em 1º de fevereiro de 2012.
Parágrafo único. A VPNI de que trata o caput deste artigo não servirá de base de cálculo para nenhuma outra vantagem ou gratificação e será gradativamente absorvida por ocasião do desenvolvimento no cargo por progressão ou promoção ordinária ou extraordinária, da reorganização ou da reestruturação dos cargos ou das remunerações previstas na Lei nº 11.314, de 3 de julho de 2006, da concessão de reajuste ou vantagem de qualquer natureza e estará sujeita exclusivamente à atualização decorrente de revisão geral da remuneração dos servidores públicos federais.'
4.	Por meio do Acórdão 4975/2017-TCU-Primeira Câmara do Tribunal expediu a seguinte orientação ao DNOCS:
'9.4. orientar o Departamento Nacional de Obras Contra as Secas que a decisão judicial proferida no MS 0800318.30.2014.4.05.8100, atualmente no Tribunal Regional Federal da 5ª Região, para exame do recurso de Apelação, não impede absorção da VPNI prevista no art. 14 da Lei 12.716/2012 decorrentes do aumento do valor dos pontos atribuídos de forma fixa aos servidores ativos e inativos, uma vez que a parte invariável da GDPGPE não possui natureza pro labore faciendo;'
5.	Recentemente, ao analisar situação semelhante à destes autos, a Primeira Câmara do Tribunal proferiu o Acórdão 18.171/2021, em aprovação ao voto do Ministro Jorge Oliveira que, seguindo a jurisprudência do Tribunal, consignou (grifos inseridos) :
'3. Com efeito, ao endossar as conclusões dos pareceres, observo que a jurisprudência do TCU tem afirmado reiteradamente que o provimento judicial que amparou o recebimento daquela rubrica não afastou a obrigatoriedade de ulterior absorção pelos aumentos deferidos à respectiva carreira. Nessa linha os Acórdãos 4.975/2017 e 451/2020, ambos da 1ª Câmara e de relatoria do Ministro Benjamin Zymler.'
6.	Com essas considerações reiteramos nossa anuência à proposta da unidade técnica, pela ilegalidade e negativa de registro do ato em apreço, mas sugerimos a expedição de determinação à unidade jurisdicionada para que cesse o pagamento indevido, na linha das deliberações acima citadas."
	É o relatório.

não há

Procurador Rodrigo Medeiros de Lima.

APOSENTADORIA. vpni da lei 12.716/2012. rubrica judicial não absorvida por ocasião de alterações na estrutura remuneratória. ilegalidade. determinações. ciência.

APOSENTADORIA (APOS)

Secretaria de Fiscalização de Integridade de Atos e Pagamentos de Pessoal e de Benefícios Sociais (Sefip).

Cuida o processo de ato de aposentadoria emitido pelo Departamento Nacional de Obras Contra as Secas - DNOCS.
2.	A secretaria especializada propõe que a concessão seja considerada ilegal em razão de ter sido consignada parcela relativa à VPNI da Lei 12.716/2012 sem sua devida absorção por alterações remuneratórias ocorridas posteriormente. A secretaria deixa, no entanto, de determinar a supressão dos pagamentos indevidos por compreender que a parcela impugnada estaria protegida por decisão judicial exarada nos autos do Mandado de Segurança Coletivo 0800318.30.2014.4.05.8100 - Tribunal Regional Federal da 5ª Região.
3.	O representante do Ministério Público junto ao TCU se manifesta de acordo com a proposta de ilegalidade do ato, mas diverge da secretaria em relação à possibilidade de supressão da parcela inquinada, por compreender que a decisão judicial não impede que a vantagem seja absorvida pelos aumentos remuneratórios subsequentes.
4.	No mérito, acompanho os pareceres no sentido de considerar ilegal a concessão. Em relação à supressão dos pagamentos indevidos, assiste razão ao MPTCU ao sustentar que o provimento judicial não permite a manutenção da VPNI imune a absorções, conforme as seguintes considerações.
5.	Sobre a parcela indicada, trata-se de vantagem que foi originalmente instituída pelo Decreto-Lei 2.438/1988, a título de complementação salarial, posteriormente abordada pela Lei 11.314/2006 e finalmente delineada nos termos do art. 14 da Lei 12.716/2012:
"Art. 14. A Vantagem Pessoal Nominalmente Identificada - VPNI de que trata o art. 9º da Lei no 11.314, de 3 de julho de 2006, a partir de 1º de fevereiro de 2012, será devida nos percentuais de 100% (cem por cento) para os ocupantes de cargos de nível superior e de 70% (setenta por cento) para os ocupantes de cargos de nível intermediário, incidentes sobre o vencimento básico do respectivo padrão em que o servidor encontrava-se posicionado em 1º de fevereiro de 2012.
Parágrafo único. A VPNI de que trata o caput deste artigo não servirá de base de cálculo para nenhuma outra vantagem ou gratificação e será gradativamente absorvida por ocasião do desenvolvimento no cargo por progressão ou promoção ordinária ou extraordinária, da reorganização ou da reestruturação dos cargos ou das remunerações previstas na Lei nº 11.314, de 3 de julho de 2006, da concessão de reajuste ou vantagem de qualquer natureza e estará sujeita exclusivamente à atualização decorrente de revisão geral da remuneração dos servidores públicos federais."
6.	Referida vantagem deveria, portanto, ser paga na forma de VPNI, a ser absorvida por ocasião de reajuste remuneratório de qualquer natureza. Ocorre que, segundo consta do ato, a continuidade do pagamento imune a absorções decorre de decisão prolatada no Mandado de Segurança Coletivo 0800318.30.2014.4.05.8100 - Tribunal Regional Federal da 5ª Região. Dali, se extrai a seguinte disposição:
"4. Este Eg. TRF5 possui o entendimento de que, diante da sua natureza variável, os aumentos concedidos nos valores da pontuação atribuída às gratificações de desempenho - GDPGPE [Gratificação de Desempenho do Plano Geral de Cargos do Poder Executivo] e GDACE [Gratificação de Desempenho de Cargos Específicos] não configuram aumentos remuneratórios aptos a  gerar a absorção da VPNI, uma vez que a absorção prevista na regra do parágrafo único do art. 14 da Lei 12.716/2012 pressupõe a elevação de parcela remuneratória de natureza fixa, permanente, o que, efetivamente não é o caso daquela vinculada à pontuação das gratificações em tela (TRF5, 2ª T., PJE 0815652-02.2017.4.05.8100, rel. Des. Federal Leonardo Carvalho, julgado em 01/10/2019) .
5. Por meio do Mandado de Segurança 0800318.30.2014.4.05.8100, de autoria da ASDEC, os impetrantes lograram êxito no restabelecimento do pagamento da rubrica '82836 VPNI - Art. 14 da Lei 12.716/2012' nos valores anteriormente percebidos, restando determinado que o DNOCS deveria abster-se de descontar da referida rubrica qualquer valor percebido a título das variações de pontuação das gratificações de desempenho GDPGPE e/ou GDACE, para mais ou para menos, referenciadas nas Leis 12.702/2012 e 12.778/2012.
 (...) 
7. Informa a autoridade coatora que (...) procedeu à imediata revisão dos cálculos do pagamento das Ações que têm por objeto a VPNI de que trata a Lei 12.716/2012, de modo que não houvesse absorção correspondente à variação no valor da pontuação das gratificações de desempenho - GDPGPE ou GDACE - promovidos pelas Leis 12.702/2012 e/ou 12.778/2012, e , posteriormente, pela Lei nº 13.324/2016, ressalvada a possibilidade de absorção dos reajustes decorrentes das parcelas fixas que compõem a remuneração (...) .
 (...) 
9. Dessa forma, a situação impugnada no presente processo trata de absorção da VPNI em virtude de reajustes concedidos sobre os vencimentos básicos dos servidores e não sobre as gratificações de desempenho, não havendo que se falar, portanto, no reestabelecimento do pagamento da rubrica intitulada VPNI - ART 14 LEI 12.716/2012 nos valores anteriormente percebidos (...) .
 (...) 
14. Apelação e remessa oficial parcialmente providas, para afastar o restabelecimento em favor dos servidores do DNOCS, ora substituídos por seu sindicato, do pagamento da rubrica intitulada VPNI - Art. 14 Lei 12.716/2012 nos valores anteriormente percebidos (até fevereiro/2019) , permanecendo hígida, contudo, a determinação de abstenção do desconto da referida rubrica de qualquer valor percebido a maior por erro da Administração." (destaque acrescido) 
7.	Por aí se vê que a decisão judicial apenas protege a absorção da VPNI em razão de variações na pontuação das gratificações de desempenho GDPGPE e da GDACE. Significa que não há suporte judicial a permitir a manutenção da VPNI sem sua devida absorção por reestruturações ocorridas na parte não variável da remuneração, o que contempla a parte fixa das referidas gratificações de desempenho.
8.	Nessa linha, aliás, tem se firmado a jurisprudência do TCU, segundo a qual alterações na parcela fixa dessas gratificações devem dar ensejo à aplicação do parágrafo único do art. 14 da Lei 12.716/2012 (Acórdãos 451/2020, 18.594/2021, 519/2022, 2.841/2022, todos da Primeira Câmara; Acórdãos 3.134/2022, 3.776/2022, 4.139/2022, todos da Segunda Câmara) .
9.	No caso, observou-se que não houve a devida absorção da VPNI pelas alterações remuneratórias ocorridas posteriormente, o que impõe a chancela de ilegalidade ao ato, com negativa de registro e com as determinações corretivas pertinentes. 
10.	Por fim, deve ser dispensada a devolução dos valores indevidamente recebidos de boa-fé, consoante o enunciado 106 da súmula da jurisprudência do TCU.
	Ante o exposto, voto por que o Tribunal adote a deliberação que ora submeto à apreciação deste Colegiado.
	TCU, Sala das Sessões Ministro Luciano Brandão Alves de Souza, em 23 de agosto de 2022.
Ministro BRUNO DANTAS
Relator